【裁判字號】    95,上更(一),80
【裁判日期】    950905
【裁判案由】    違反毒品危害防制條例
【裁判全文】
臺灣高等法院高雄分院刑事判決      95年度上更(一)字第80號
上  訴  人  甲○○
即  被  告
                  （現於臺灣屏東監獄執行中）
選任辯護人  張清雄  律師
上列上訴人因違反毒品危害防制條例案件，不服臺灣屏東地方法
院94年度訴字第54號中華民國94年4 月11日第一審判決（起訴案
號：臺灣屏東地方法院檢察署93年度偵字第2760號），提起上訴
，經判決後，由最高法院發回更審，本院判決如下：
     主  文
原判決撤銷。
甲○○連續販賣第一級毒品，處有期徒刑玖年。扣案第一級毒品
海洛因參包（合計淨重參拾壹點肆伍公克、空包裝總重貳點貳捌
公克）沒收銷燬之；另扣案0000000000號行動電話壹支、電子磅
秤壹台及販賣毒品所得新臺幣柒仟元均沒收，販賣毒品所得如全
部或一部不能沒收時，以其財產抵償之。
    事  實
一、甲○○因另案遭通緝，無法工作取得收入，遂意圖營利，而
    基於販賣第一級毒品之概括犯意，先於92年11月1 日後至93
    年5 月28日前之某日，以其所有之0000000000號行動電話與
    蔡欣怡聯絡後，在屏東縣不詳地點之汽車旅館內，以新台幣
    （下同）7000元之價格，販賣第一級毒品海洛因10公克予蔡
    欣怡。嗣於93年5 月28日中午，蔡欣怡因持有海洛因及甲基
    安非他命毒品，在嘉義市為警查獲（其違反毒品危害防制條
    例部分已由台灣嘉義地方法院判處罪刑確定），其於警訊時
    供出曾向甲○○購買毒品，警方乃要求蔡欣怡依前例邀約甲
    ○○外出交易毒品。蔡欣怡乃於同日下午3 時8 分許及4 時
    37 分 許，以其使用之0000000000號行動電話兩度撥打甲○
    ○使用之0000000000號電話，詢問甲○○是否有海洛因毒品
    及約定見面之時間及地點，佯裝欲購買毒品海洛因半兩（約
    18.7 公 克）。甲○○於同日下午5 時35分許及6 時1 分許
    ，回撥電話與蔡欣怡再次確認交易地點。雙方乃約定在屏東
    縣九如鄉○○村○○街111 號之「歐洲花園汽車旅館」105
    室見面，同日下午6 時20分許，甲○○攜帶毒品至前開汽車
    旅館105 室2 樓房間，正準備與蔡欣怡交易時，為預先埋伏
    之警方當場查獲而未遂。警方在甲○○所攜帶之紙袋內，扣
    得甲○○準備販賣之第一 級毒品海洛因3 包（合計淨重
    31.45 公克, 空包裝重2.28公克）及其本人持有之行動電話
    3 支（其中一支門號為0000000000號, 其餘2 支門號不詳）
    、甲基安非他命1 包、大麻煙草1 包、其所有電子磅秤1 台
    及現金10萬4600元（甲○○涉嫌施用第一級毒品海洛因、第
    二級毒品安非他命及持有第二級毒品大麻之犯行另經原審法
    院判決確定）。
二、案經嘉義市警察局第一分局移送台灣屏東地方法院檢察署檢
    察官偵查起訴。
    理  由
壹、程序部分：
一、查被告甲○○於93年5 月29日凌晨4 時18分第2 次警詢時固
    供稱：「我準備以每半兩海洛因毒品賣蔡欣怡本錢價8 萬5,
    000 元，沒有要賺她錢。」、「我是準備賣給蔡欣怡」、「
    我帶著毒品與電子磅秤是準備進行毒品買賣」、「我有在現
    場拜託警方不要辦我販賣毒品之罪，因為我有約蔡欣怡要賣
    毒品給她，所以我怕被警方辦販賣毒品之罪，但警方未接受
    我的要求，我因現遭通緝中，無法工作賺錢，所以才想靠賣
    毒品維生」云云。惟按訊問被告應出以懇切之態度，不得強
    暴、脅迫、利誘、詐欺、疲勞訊問或其他不正之方法，司法
    警察官或司法警察詢問犯罪嫌疑人，不得於夜間行之，刑事
    訴訟法第98條、第100 條之3 第1 項前段分別定有明文。蓋
    夜間乃休息之時間，犯罪嫌疑人於夜間享有一定時間睡眠之
    權利，為尊重人權及保障程序之合法性，賦予犯罪嫌疑人有
    不於夜間接受詢問之權利；經本院勘驗嘉義市警察局第一分
    局八掌派出所之上開詢問筆錄錄音帶，被告於警詢之初即供
    稱：「早上再作，我很想睡，我很累，早上再作」，惟警方
    不予理會，依舊對被告詢問，致被告於詢問筆錄錄音中至少
    3 次提及「我很想睡，我很累」，並有醒鼻涕之聲音，顯見
    該次詢問係於夜間所為之疲勞訊問，依上開法條說明，自無
    證據能力。
二、次按被告以外之人於檢察事務官、司法警察官或司法警察調
    查中所為之陳述，與審判中不符時，其先前之陳述具有較可
    信之特別情況，且為證明犯罪事實存否所必要者，得為證據
    ，刑事訴訟法第159條之2亦有明定。本件證人蔡欣怡於警詢
    時供稱：曾向被告買過海洛因，並於是日配合警方打行動電
    話給被告，依以前交易之方式，與被告約定交易之時間地點
    ，於在前揭汽車旅館見面後，於進行交易前，被告即為警查
    獲等情，與其於原審審理所證稱：「我人不舒服，毒癮發作
    ，那時候已經被抓了，警察叫我打電話給被告是跟被告要毒
    品海洛因」、「警方先把筆錄寫好再叫我跟著念，否則要把
    在被告身上查到的毒品（後又改稱吳定樺的毒品）算是我的
    」、「（檢察官問：提示警詢第2次筆錄，有何意見？）我
    是說要向被告拿，沒有說要跟被告買，我只是問被告他那裡
    有無毒品」、「警方先在旅館裡面埋伏，被告一上來就被壓
    在床上逮捕，他毒品都還未拿出來」等語內容不苻，本院審
    酌其於警詢中所為之陳述，客觀上應具有較可信之特別情況
    ，且亦為證明犯罪事實存否所必要，依上開規定，證人蔡欣
    怡於警詢中之證言自有證據能力。
貳、實體部分：
一、訊據上訴人即被告甲○○固不諱言於93年5月28日當天下午
    以前揭電話與蔡欣怡互相聯絡後，攜帶其所有之毒品前往屏
    東縣九如鄉之「歐洲花園汽車旅館」與蔡欣怡見面, 惟矢口
    否認有販賣毒品之意圖，辯稱：我只想拿一小包毒品送給蔡
    欣怡用或以「成本價」賣給她而已, 沒有販毒圖利的意思云
    云。經查:
    (一)前開事實，業據證人蔡欣怡於警訊中供稱: 「以前與甲○
      ○所交易毒品之次數與時地，因為時間已久我均已記不清
      楚，但我確定以前都是撥打0000000000號行動電話給甲○
      ○，然後約定在屏東縣內各不特定汽車旅館單獨與甲○○
      一手交錢，一手交毒品進行交易完成」等語（見警訊卷第
      14 頁） 及於偵查中證稱: 「（檢察官問：被警察查獲後
      是否有配合警察查獲上手？）是。我在當日用0000000000
      號打給甲○○0000000000號電話，我問他有沒有海洛因，
      我只說我要半兩，我要下去拿這樣而已，我沒有說我要安
      非他命」等語（93年偵字第2760號卷第20頁），甚為詳盡
      ，且被告甲○○於偵查中亦供稱: 「（問: 以前是否有賣
      過毒品給他?） 有的，就是他要我幫他找毒品，我也有要
      他幫我找過，但都要給對方成本價，都沒有賺錢」「（蔡
      欣怡）她打0000000000號電話給我，說她人不舒服，問我
      有沒有毒品，我不知道她要什麼毒品，所以我把全部毒品
      都帶去給她」「沒有談到買賣的價錢，我只是要賣她成本
      價」等語（見偵查卷第5 頁、第21頁），證人即本件查獲
      員警侯方域於原審審理中亦結證稱：「查獲蔡欣怡後我們
      要瞭解毒品來源，告訴她如供出上手，可減輕刑責，她就
      供出上手為被告甲○○，就以她以往與被告交易之方式，
      撥打被告之行動電話，通話內容很簡單，因他們知道電話
      中不能講得太詳細，蔡欣怡只問你那邊有沒有軟的或硬的
      ？被告說有，他們就約定在汽車旅館見面，前後他們總共
      互通了4 通電話，雙方各兩通，後來被告就開車到汽車旅
      館，直接上2 樓105 室，坐在床上，蔡欣怡故意躺在床上
      看電視，被告正準備與蔡欣怡交易毒品，但毒品還沒有拿
      出來，我們就上前把他抓起來」等語（見原審卷第39頁至
      第44頁）。此外, 並有中華電信行動資料查詢表、和信電
      訊有限公司通聯紀錄各1 份附卷可查, 復有0000000000號
      行動電話1 支、電子磅秤1 台及第一級毒品海洛因3 包（
      驗後淨重合計31.45 公克，空包裝重2.28公克, 其重量部
      分有法務部調查局鑑定通知書1 份在卷）等扣案可佐。
    (二)證人蔡欣怡嗣於偵、審程序中翻異前詞，改稱: 我以前從
      未向被告買過毒品，只有與他一起共用毒品，查獲當天是
      第一次向被告買毒品云云（偵查卷第20頁），亦否認警訊
      筆錄之真實性，陳稱：「警方先把筆錄寫好再叫我跟著唸
      ，否則要把在被告身上查到毒品算是我的。」云云（原審
      卷第46頁），然經本院勘驗該警詢錄音帶，並無上開對話
      ，證人蔡欣怡上開所陳，已難採信，且被告本人於原審偵
      、審程序中均已坦認曾以「成本價」販賣毒品予證人蔡欣
      怡，93年5 月28日查獲當天亦計劃以「成本價」販賣毒品
      予證人等情不諱（見93年偵字第2760號卷第5 頁、原審卷
      第55頁），與證人蔡欣怡於警訊中所言並無歧異，足徵被
      告與證人確曾以金錢交易毒品無訛。證人蔡欣怡在偵、審
      中翻稱其從未向被告買過毒品云云，顯屬突兀。再證人蔡
      欣怡於查獲當日中午13時許警訊時即已供出被告販毒之事
      （見警訊卷第10頁），警方因其配合才得於同日下午6 時
      查獲本案並扣得毒品，故警方顯不可能於尚未查獲本案前
      ，即預先以未扣案之毒品栽贓證人，迫使證人指證被告犯
      行。又查獲當天，證人與被告間共撥打四通電話聯絡，合
      計通聯時間僅59秒（卷附通聯紀錄參照，93年偵字第2760
      號卷第25、27頁），兩人於此短暫之通話時間內即敲定見
      面時間、地點及欲交易毒品之種類、數量，且迄查獲時為
      止，被告對與證人見面並無起疑或猶豫，足見兩人默契非
      比尋常，若無以往交易經驗，洽談過程豈可如此順暢自然
      ？是證人蔡欣怡於偵、審程序中改稱未曾向被告購買毒品
      云云，應為迴護被告之詞，並非可採；其於警訊中所言，
      雖與審判中所為陳述不符，然因與被告偵查中自白內容吻
      合，亦合乎常人之社會生活經驗，顯較可信，且因為證明
      犯罪事實存否所必要，爰依刑事訴訟法第159 條之2 規定
      ，採為不利被告之證據。惟因證人蔡欣怡於警訊時陳稱：
      因時間久遠，已不復記憶與被告交易毒品之次數與時、地
      ，本院遂參酌其於原審審理中所證: 「我每次都買拾公克
      的海洛因，差不多7000元。」等語（原審卷第47頁），認
      定其與被告前次交易海洛因之數量及金額；以證人在警訊
      中所言: 「我確定以前都是撥打0000000000號行動電話給
      甲○○，然後約定在屏東縣內各不特定汽車旅館單獨與甲
      ○○一手交錢，一手交毒品進行交易完成。」等語（警訊
      卷第14頁），認定被告販毒之方法及地點；又以被告使用
      之0000000000號行動電話申辦日期係92年11月1 日（93年
      偵字第2760號卷第24頁）據以認定被告販賣毒品之可能時
      間，並以僅交易一次作為最有利於被告之認定。
    (三)被告雖否認其為圖營利而販售海洛因毒品予蔡欣怡，辯稱
      查獲當天僅是送一包毒品給蔡欣怡用或只曾以「成本價」
      賣給蔡欣怡云云。然被告於被警查獲時曾扣得其隨身攜帶
      之電子磅秤1台，被告於偵查中供陳該磅秤係為供買賣毒
      品、秤量毒品之用（見偵查卷第6頁），是被告若僅為贈
      送已分裝好之毒品1包予蔡欣怡，實毋庸攜帶該電子磅秤
      前往。又被告自92年9月8日起至本件被查獲時為止，確曾
      為臺灣屏東地方法院檢察署發布通緝在案，有臺灣高等法
      院被告全國通緝紀錄表1紙附卷可憑，故被告在無工作收
      入來源之情形下，為謀生計，應無可能將市價昂貴、淨重
      多達31.45公克之海洛因毒品無償贈與或僅以「成本價」
      出售予蔡欣怡。因此被告販賣海洛因毒品與蔡欣怡時, 主
      觀上應有營利之意圖，其辯稱無意圖營利，應為臨訟卸責
      之詞，不足採信。
    (四)又學理上所謂「陷害教唆」，係指犯人初無犯罪意思，因
      有偵查犯罪權限之機關或人員予以唆弄，始起意犯罪者而
      言。本件被告甲○○原即有販賣海洛因之故意及犯行，蔡
      欣怡於93年5月28日之以電話聯絡被告，佯以購買海洛因
      ，僅在幫助警察查獲被告，與「陷害教唆」之情形並不相
      同。而被告既原有販賣海洛因之故意，其於接獲蔡欣怡之
      電話後，復依約攜帶海洛因毒品至約定地點，欲販賣予蔡
      欣怡，致為警查獲，其因此取得之證據，並非出於不正之
      方法，有證據能力（最高法院92年度台上字第6276號判決
      參照），併此敘明。
    (五)因93年5月28日被告依蔡欣怡邀約攜帶毒品外出交易為警
      查獲之情形，與證人蔡欣怡所證前次向被告購買毒品之模
      式吻合，且有雙方行動電話通聯紀錄附卷可稽，查獲當天
      復自被告身上扣得海洛因毒品3 包、0000000000號行動電
      話1支 及電子磅秤1 台，是被告連續販賣毒品海洛因予蔡
      欣怡之事證已臻明確，其犯行堪以認定。
二、按海洛因為第一級毒品，毒品危害防制條例第2條第2項第1
    款定有明文。是核被告於92年11月1日後至93年5月28日前某
    日販賣海洛因予蔡欣怡之行為，係犯毒品危害防制條例第4
    條第1項之販賣第一級毒品罪；其於93年5月28日正欲販賣海
    洛因予蔡欣怡，未及成交即被查獲之行為，則係犯同條例第
    4 條第6 項、第1 項之販賣第一級毒品未遂罪。被告持有第
    一級毒品之行為為事後販賣毒品之犯行所吸收，不另論罪。
    被告先後兩次販賣第一級毒品之犯行，時間緊接，所犯罪名
    相同，僅構成要件結果之既遂、未遂有所差異，顯係出於概
    括犯意反覆為之，為連續犯。且法律上綜合各個行為評價為
    一罪，自應從較重之既遂行為論科。被告雖先後兩次販賣第
    一級毒品予蔡欣怡，然販售數量非多，犯罪所得僅7000元，
    其直接販賣對象僅有蔡欣怡1 人，顯非販毒之大盤或中盤商
    ，其行為危害性實不能與位居毒品來源上游之販毒者相提並
    論，如對其量處最低本刑無期徒刑，實屬情輕法重，衡情不
    無可憫，故依刑法第59條之規定，減輕其刑；又最高法院95
    年第8 次刑事庭會議決議：「新法施行前，犯法定本刑為死
    刑、無期徒刑之罪，有減輕其刑之原因者，新法施行後，應
    依新法第2 條第1 項之規定，適用最有利於行為人之法律」
    ，本件自應適用修正前刑法第59條、第64條第2 項、第65條
    第2 項之規定，減輕其刑，較有利於被告。公訴人雖僅就被
    告於93年5 月28日販賣海洛因毒品未遂之犯行提起公訴，然
    檢察官就犯罪事實一部起訴者，其效力及於全部，本案被告
    於92年11月1 日後至93年5 月28日前之某日販賣海洛因毒品
    既遂之事實，雖未經起訴，然與前揭起訴部分，有連續犯之
    關係，已如前述，本院自應就屬於裁判上一罪之該部犯罪事
    實一併加以裁判。又被告行為後，刑法第56條連續犯之規定
    ，業於94年2 月2 日修正公布刪除，並於95年7 月1 日施行
    ，則被告之犯行，因行為後新法業已刪除連續犯之規定，此
    刪除雖非犯罪構成要件之變更，但顯已影響行為人刑罰之法
    律效果，自屬法律有變更，依新法第2 條第1 項規定，比較
    新、舊法結果，仍應適用較有利於被告之行為時法律即舊法
    論以連續犯（最高法院95年第8 次刑事庭會議決議參照）。
三、原審予以論罪科刑，固非無見，惟查原判決主文欄對扣案之
    電子磅秤1台諭知沒收，然於理由欄內卻未加以說明，顯屬
    理由不備，尚有未當，被告上訴意旨，否認犯罪，雖無理由
    ，惟原判決既有前述可議，仍由本院將原判決予以撤銷改判
    ；審酌被告自81年起即耽溺毒品，而接續有違反麻醉藥品管
    理條例、肅清煙毒條例及毒品危害防制條例等多項犯罪前科
    ，有臺灣高等法院被告前案紀錄表附卷可證，犯案不輟，其
    以毒害他人身心獲利營生，犯罪動機洵非良善，及其犯罪手
    段、販賣毒品之種類、次數、數量，對社會之危害程度，於
    偵、審程序中仍飾詞置辯，毫無悔意等一切情狀，量處有期
    徒刑9 年。扣案之海洛因3 包為查獲之毒品，其包裝袋衡情
    已沾黏毒品，難以析離，故均應依毒品危害防制條例第18條
    第1 項前段之規定沒收銷燬。另扣案之0000000000號行動電
    話1 支、電子磅秤1 台為被告所有且供被告販毒所用之物，
    被告販賣毒品所得之財物為現金7000元，均應依同條例第19
    條第1 項規定諭知沒收，被告販毒所得財物因屬金錢，故如
    全部或一部不能沒收時，應以其財產抵償之，不發生追徵價
    額之問題（最高法院93年度台上字第2743號判決參照）。至
    其餘扣案之物品均與本案無關, 故不併予宣告沒收或諭知沒
    收銷燬。
據上論斷，應依刑事訴訟法第369條第1項前段、第364條、第299
條第1項前段，毒品危害防制條例第4條第1項、第18條第1項前段
、第19條第1 項，刑法第2 條第1 項、第11條、修正前刑法第56
條、第59條，判決如主文。
本案經檢察官沈紹嘉到庭執行職務。
中    華    民    國    95    年    9    月    5    日
                  刑事第七庭    審判長法  官  莊飛宗
                                      法  官  曾逸誠
                                      法  官  黃憲文
以上正本證明與原本無異。
如不服本判決應於收受本判決後10日內向本院提出上訴書狀，其
未敘述上訴理由者，並得於提起上訴後10日內向本院補提理由書
狀（均須按他造當事人之人數附繕本）「切勿逕送上級法院」。
中    華    民    國    95    年    9    月    6    日
                                      書記官  施耀程
附錄本件判決論罪科刑法條：
毒品危害防制條例第4條第1項：
製造、運輸、販賣第一級毒品者，處死刑或無期徒刑，處無期徒
刑者，得併科新臺幣1000萬元以下罰金。


司法院資訊處製作；財團法人民間司法改革基金會備份。
